【裁判字號】    97,交聲,1074
【裁判日期】    970523
【裁判案由】    聲明異議
【裁判全文】
臺灣臺中地方法院交通事件裁定        97年度交聲字第1074號
原處分機關  交通部公路總局臺中區監理所
異  議  人
即受處分人  甲○○
上列受處分人因違反道路交通管理處罰條例案件，對於交通部公
路總局臺中區監理所民國97年3月27日所為之裁決（裁監稽違字
第裁61－GE0000000號裁決書），聲明異議，本院裁定如下：
    主    文
原處分撤銷。
前項撤銷部分，不罰。
    理  由
一、原處分機關略以：受處分人騎乘重機車（車牌號碼PQR－146
    號），於97年2月2日，在臺中市○○路與五權西路口，因未
    依號誌指示闖紅燈右轉，經警鳴笛攔停而不予理會逃逸之違
    規，為臺中市警察局第四分局警備隊員警舉發，並掣開違規
    通知單一紙（單號：中市警交字第GE0000000號）移送，車
    輛所有人於97年2月25日提出申訴，經舉發機關以97年3月10
    日回覆違規事實經查證無誤，處分機關於97年3月27日以裁
    監稽違字第裁61－GE0000000號裁決書，依違反道路交通管
    理處罰條例第60條第1項，裁處罰鍰新臺幣（下同）3000元
    ，逾期則依裁決書處罰主文規定裁處，於法並無不合等語。
二、異議人即受處分人聲明異議意旨略以：伊行駛於台中市○○
    路與五權西路口時，確實有未依號誌指示闖紅燈右轉之違規
    對此伊尚無異議，惟伊並未逃逸，當時警員叫聲「哈囉」，
    伊看員警未有其它動作，遂心虛緩慢繼續前進，伊並無逃逸
    拒絕受檢，爰聲明異議云云。
三、經查：
  (一)按法院受理交通事件，準用刑事訴訟法之規定，其處理辦法
    ，由司法院會同行政院定之。道路交通管理處罰條例第89條
    定有明文。又按聲明異議案件之處理，除準用刑事訴訟法有
    關規定外，依道路交通案件處理辦法之規定處理之，道路交
    通案件處理辦法第四條第一項亦定有明文。上開條例給予當
    事人申辯及提出證據之機會，符合正當法律程序，與憲法第
    16條保障人民訴訟權之意旨並無抵觸，有司法院大法官會議
    解釋釋字第418號解釋文可參。再按被告未經審判證明有罪
    確定前，推定為無罪。犯罪事實應依證據認定之，無證據不
    得認定犯罪事實。刑事訴訟法第154條亦分別定有明文。而
    「認定犯罪事實所憑之證據，雖不以直接證據為限，間接證
    據亦包括在內，然而無論直接證據或間接證據，其為訴訟上
    之證明，須於通常一般之人均不致有所懷疑，而得確信其為
    真實之程度者，始得據為有罪之認定，倘其證明尚未達到此
    一程度，而有合理之懷疑存在而無從使事實審法院得有罪之
    確信時，即應由法院為諭知被告無罪之判決」，最高法院亦
    著有76年台上字第4986號判例可資參照。是揆諸前開說明，
    法院於審理行為人違反道路交通管理處罰條例案件，當踐行
    完畢調查證據之程序後，為事實之認定時，如就原處分機關
    所認定之行為人違規之事實仍有合理之訴訟上懷疑，而無法
    確信行為人確有該當於道路交通管理處罰條例各該處罰條文
    之構成要件事實時，此際即應依訴訟上之待證事實「倘有懷
    疑，則從被告之利益作解釋」之證據法則，作對受處分人有
    利之認定。按「違反行政法上義務之行為非出於故意或過失
    者，不予處罰」，行政罰法第七條第一項定有明文。再人民
    違反法律上之義務而應受行政罰之行為，法律無特別規定時
    ，雖不以出於故意為必要，仍須以過失為其責任條件，蓋現
    代國家基於「有責任始有處罰」之原則，對於違反行政法上
    義務之處罰，應以行為人主觀上有可非難性及可歸責性為前
    提，如行為人主觀上並非出於故意或過失情形，應無可非難
    性及可歸責性而不予處罰。再現代民主法治國家對於行為人
    違反行政法上義務欲加以處罰時，應由國家負證明行為人有
    故意或過失之舉證責任，方為保障人權之進步立法，此亦有
    司法院大法官會議解釋釋字第275號解釋文及首揭行政罰法
    第7條第1項規定暨立法理由可參。由上開說明可知，法院就
    違反道路交通管理處罰條例之案件，對於據以認定行為人違
    規之事實及證據，仍應依積極證據認定之，不得僅憑警察機
    關員警逕行開立之舉發違反道路交通管理事件通知單及主管
    機關違反道路交通管理事件裁決書，即推定受處分人有道路
    交通違規之事實。而警察機關員警就交通違規之舉發（填載
    舉發道路交通管理事件通知書），除在維護交通秩序公共利
    益外，尚涉及員警之個人績效，其與受舉發人係處於利害關
    係人對立之地位，交通違規舉發警員之舉發，既係以使受舉
    發人受交通違規裁罰為目的，且係利害關係人，是其所為之
    舉發是否與事實相符，仍應調查其他證據以資審認，如仍存
    有合理之懷疑，無法達於確信受處分人有違反道路交通事管
    理處罰條例之事實時，應依刑事訴訟法上「罪疑唯輕」、「
    有疑唯利於被告」之原則，就有疑問之部分，應作對於受處
    分人有利之認定，合先敘明。
  (二)本件原處分機關所為之上開處分，無非係以臺中市警察局中
    市警交字第GE0000000號舉發通知單一紙、及臺中市警察局
    第四分局97年3月10日中分四交字第0970005725號回覆為其
    依據，然依前揭說明，法院就道路交通案件聲明異議之處理
    ，認定受處分人道路交通違規之事實，準用刑事訴訟法證據
    章規定之結果，仍應依積極證據認定之，不得僅憑警察機關
    員警逕行開立之舉發違反道路交通管理事件通知單，及所為
    電子郵件回覆，即推定受處分人有道路交通違規之事實。經
    查：證人即舉發員警蔡琮哲於本院97年4月30日到庭證稱：
    當時受處分人紅燈右轉之後，我攔查的地點就如我畫的示意
    圖所示（本院卷第18頁），我以警笛及指揮棒攔查，我離五
    權西路大約有二十幾公尺，我大約站在文心路路邊最外側慢
    車道的位置，受處分人是在文心路上綠燈時，紅燈右轉，騎
    在最外側慢車道，穿插在車潮裡面騎過來，他的前後有機車
    ，也有汽車，車流很大，我以警笛及指揮棒攔查，他騎過來
    離我約十公尺前，我就先吹警笛，並拿指揮棒跨一步出去要
    攔下他，當時受處分人有無看到我，我不確定，但我確定受
    處分人當時有在騎超過我之後，有轉頭看我，我跟他說「哈
    囉，你再騎的話，我給你開單」，受處分人沒說什麼就騎走
    了，他的時速約四、五十公里，看到我取締，仍然照原來的
    速度前進，所以當時我就查端末機，查出車籍資料後就逕行
    舉發，．．，當時只有我一個人在執行勤務等語（本院卷第
    16 頁背面）。是依證人之上開證述可知，本件違規時間為
    97年2月2日下午16時55分許，正值下班尖峰時間，違規地點
    為交通流量甚大之臺中市○○路與五權西路，當時通過該路
    口之汽、機車數量眾多，且被告係夾雜於車流中前進，前後
    都有汽機車，而證人僅一人在路邊執行勤務，則受處分人是
    否已清楚得知證人係在對其攔檢，恐有疑慮？此與證人證稱
    其不確定受處分人是否有看到其在對之進行攔檢乙情相侔，
    足見受處分人辯稱其無「經警鳴笛攔停而不予理會逃逸」之
    故意尚非全然無稽。是本件受處分人是否有於上開時地經警
    鳴笛攔停而不予理會逃逸之違規，容有合理之懷疑存在。且
    本院依據全卷證據資料，查無其他積極證據（如相片、錄影
    資料等）可資證明受處分人有上開違規行為，且依當時路口
    環境、車流狀態等客觀狀態，並參酌員警斯時執行勤務亦不
    能確認受處分人有聽到或見到其鳴笛及攔停之行為，本諸罪
    疑惟輕之法則，自應為有利於受處分人之認定。
  (三)綜上所述，本件受處分人經警鳴笛攔停而不予理會逃逸之違
    規行為，事證未臻明確，仍存有合理之懷疑，無法達於確信
    受處分人有違反道路交通事管理處罰條例之事實，應依刑事
    訴訟法上「罪疑唯輕」、「有疑唯利於被告」之原則，就有
    疑問之部分，應作對於受處分人有利之認定，是本件受處分
    人前開異議為有理由，爰撤銷處分，並諭知不罰。
五、據上論斷，應依道路交通管理處罰條例第87條第2項，道路
    交通案件處理辦法第20條規定，裁定如主文。
中    華    民    國    97    年    5     月    23    日
                  交通法庭    法  官  洪堯讚
上正本證明與原本無異。
如不服本裁定，應於送達後五日內，向本院提出抗告狀。
                              書記官  沈慧玲
中    華    民    國    97    年    5     月    23    日


司法院資訊處製作；財團法人民間司法改革基金會備份。
